臺灣花蓮地方法院刑事判決　　　　　　　 94年度訴字第127號
公　訴　人　臺灣花蓮地方法院檢察署檢察官
被　　　告　乙○○
選任辯護人　魏辰州律師
上列被告因偽造文書等案件，經檢察官提起公訴（94年度核退偵
字第206 號），本院判決如下：
    主  文
乙○○共同連續違反不得使大陸地區人民非法進入臺灣地區之規
定，處有期徒刑壹年肆月。
    事  實
一、乙○○基於使大陸地區人民非法入境及行使使公務員登載不
    實文書之概括犯意，夥同綽號「老張」之成年男子，欲以假
    結婚為手段非法使大陸地區女子陳賽金（另案由檢察官偵辦
    中）、甲○○（本案通緝中）進入臺灣地區，先後分別再夥
    同亦無要與陳賽金、甲○○真意結婚之丁○○、戊○○（所
    涉犯行，另案判決）共同基於犯意的聯絡，為下述之犯行：
（一）由乙○○出面安排並出資招待丁○○與綽號「老張」者，
      於九十一年六月二十五日共同前往大陸，並於同年七月五
      日，由丁○○與陳賽金在大陸地區福建省連江縣丹陽鎮松
      岭村松岭六十一號為假結婚，並向該縣市公證處辦理公證
      結婚，取得結婚證書，而丁○○隨即於同年月十五日返回
      台灣；嗣由乙○○及綽號「老張」者協助丁○○下持該結
      婚公證書向財團法人海峽交流基金會（下稱海基會）辦理
      驗證，證明該公證書正本核與大陸地區公證員協會寄交之
      上開公證書副本相符之證明書後，復由渠等陪同丁○○於
      同年月二十五日持上開公證書及證明書，填具「結婚登記
      申請書」後向花蓮縣壽豐鄉戶政事務所辦理丁○○與陳賽
      金之結婚登記，使該戶政事務所不知情之承辦公務員誤將
      內容不實之結婚關係憑以輸入電腦處理，登載此不實之結
      婚、配偶資料於職務上所掌之戶籍登記資料之電子資訊檔
      案紀錄內，並據以核發記載丁○○配偶欄為陳賽金之戶籍
      謄本及陳賽金之國民身分證，足以生損害於戶政機關對戶
      籍管理之正確性。再於同日前往花蓮縣警察局吉安分局轄
      區派出所，以陳賽金配偶之身分，自任陳賽金進入臺灣地
      區保證責任之保證人，填載「大陸地區人民進入臺灣地區
      保證書」（下稱保證書），使該派出所承辦警員在該保證
      書之對保或證明機關（構）簽註意見欄之公文書上登載「
      經詢保證人丁○○稱：渠與被保證人陳賽金係夫妻關係，
      願意完全負起保證人責任」之不實內容，並蓋印職名章及
      派出所圓戳章以示對保證明，足生損害於警察機關就上開
      對保程序之確實性；再由乙○○等人填妥「大陸地區人民
      進入臺灣地區旅行證申請書」（下稱大陸人民入境申請書
      ）及持前開公證書、經海基會驗證之證明、前開保證書及
      戶籍謄本而行使之，於同年七月二十九日向內政部警政署
      入出境管理局（下稱入出境管理局）申請陳賽金以探親名
      義入境，經入出境管理局之承辦人員為實質審查後，仍未
      發覺有異，而將丁○○與陳賽金於「九十一年七月五日結
      婚」之不實事項登載於上開大陸人民入境臺灣申請書，並
      據以發給陳賽金中華民國臺灣地區旅行證，得以形式上合
      法之探親名義，持上開旅行證而行使，於同年十月二日非
      法進入臺灣地區，並足生損害於警政機關對入出境管理之
      正確性，且陳賽金入境臺灣地區後，並未與丁○○同財共
      居。
（二）乙○○再以同樣的手法，出面安排並出資招待戊○○，於
      九十一年十二月二十六日共同前往大陸，並於九十二年一
      月六日，由戊○○與甲○○在大陸地區福建省福州市假結
      婚，並取得向該市公證處辦理結婚公證，取得該公證處所
      核發之結婚證書（閩榕民婚字第Ｗ0000000）。 而戊○○
      隨即於同年元月十一日返回台灣；嗣戊○○由乙○○協助
      下持該結婚公證書向海基會辦理驗證，證明該公證書正本
      核與大陸地區公證員協會寄交之上開公證書副本相符之證
      明書後，復由渠等陪同戊○○於同年二月十九日持上開公
      證書及證明書，填具「結婚登記申請書」後向花蓮縣瑞穗
      鄉戶政事務所辦理戊○○與甲○○之結婚登記，使該戶政
      事務所不知情之承辦公務員誤將內容不實之結婚關係憑以
      輸入電腦處理，登載此不實之結婚、配偶資料於職務上所
      掌之戶籍登記資料之電子資訊檔案紀錄內，並據以核發記
      載戊○○配偶欄為甲○○之戶籍謄本及甲○○之國民身分
      證，足以生損害於戶政機關對戶籍管理之正確性持上開公
      證書向花蓮縣警察局鳳林分局奇美派出所，以甲○○配偶
      之身分，自任甲○○進入臺灣地區保證責任之保證人，填
      載「大陸地區人民進入臺灣地區保證書」（下稱保證書）
      ，使該派出所承辦警員在該保證書之對保或證明機關（構
      ）簽註意見欄之公文書上登載「經詢保證人戊○○稱：渠
      與被保證人甲○○係夫妻關係，願意完全負起保證人責任
      」之不實內容，並蓋印職名章及民意派出所圓戳章以示對
      保證明，足生損害於警察機關就上開對保程序之確實性；
      隨後再由乙○○等人填妥大陸人民入境申請書及持前開公
      證書、經海基會驗證之證明、前開保證書及戶籍謄本而行
      使之，於同年二月二十日向入出境管理局申請甲○○以探
      親名義入境，經入出境管理局之承辦人員為實質審查後，
      仍未發覺有異，而將戊○○與甲○○於「九十二年一月六
      日結婚」之不實事項登載於上開大陸人民入境臺灣申請書
      ，並據以發給甲○○中華民國臺灣地區旅行證，得以形式
      上合法之探親名義，持上開旅行證而行使，於同年四月十
      五日非法進入臺灣地區，並足生損害於警政機關對入出境
      管理之正確性，且甲○○入境臺灣地區後，並未與戊○○
      發同財共居。迨經警方循線查知上情。
二、案經花蓮縣警察局吉安分局及鳳林分局分別報請臺灣花蓮地
    方法院檢察署檢察官偵查起訴。
    理  由
一、訊據被告乙○○矢口否認有何行使使公務員登載不實之公文
    書及以虛偽結婚使大陸地區人民非法進入臺灣地區之犯行，
    辯稱：伊並不認識丁○○和綽號「老張」這個人，所以根本
    沒有介紹丁○○與陳賽金辦理假結婚。而伊雖然有帶戊○○
    到大陸迎娶甲○○，但他們的婚姻是真的，並不是假結婚，
    況且伊也沒有要給戊○○錢，旅遊的團費都是戊○○自己出
    的云云，經查：
（一）丁○○與陳賽金，以及戊○○與甲○○於右揭時間、地點
      在大陸地區辦理公證結婚後，復在臺灣地區分別向戶政機
      關、警政單位及入出境管理局聲請辦理上開相關登記後，
      經業務承辦機關審核通過，在渠等職務上所掌管之公文書
      為登載後，陳賽金和甲○○因而得以臺灣地區人民配偶名
      義來台探親等情，業為證人丁○○、戊○○及甲○○分別
      於警詢中、偵查時或本院中所證述明確，並有入出境管理
      局九十四年二月三日境信慧字第０九四一０四九三四００
      號函及隨函所檢附之入出國日期證明書、申請來台書、大
      陸地區人民進入臺灣地保證書、中華民國臺灣地區（補出
      ）境申請書各一份（以上為陳賽金部分）、中華人民共和
      國居民身份證、結婚登記申請書、公證書、海峽交流基金
      會、證明書、結婚證、戶籍謄本、結婚照片二幀、九十四
      年三月三十日境信伶字第０九四一０二七六九二０號函及
      隨函所檢附之入出國日期證明書、申請來台書、大陸地區
      人民進入臺灣地保證書、大陸人民入境申請書各一份（以
      上為甲○○部分）等資料在卷可佐，就此事實，堪予認定
      。
（二）又按被告是否觸犯行使使公務員登載不實之公文書罪及使
      大陸地區人民非法進入臺灣地區罪名，關鍵在於大陸女子
      陳賽金及甲○○是否「假結婚真入境」？亦即渠等與丁○○、戊○○是否有結婚之真意？其結婚有無證據證明為假
      ？
１、按「假結婚」指男女並無結婚真意而辦理法律上之結婚登記
    ，形式上雖已有結婚之法律效力，但實際上並無結婚生活之
    事實，而男女之結婚生活，則指兩人生活在一起，如住在一
    起、有感情交流、有性生活、想要一直生活在一起等為主要
    的特徵。「住在一起」一般可以「同住一屋內」為判斷標準
    ，當然感情破裂時，也可能不住在一起，仍無礙於其結婚之
    生活。又既是假結婚，必有其真正之目的，由結婚後該真正
    目的之實現，也有佐證結婚為假的功能。
２、證人丁○○於本院審理時做證稱：是乙○○先跟伊說好，帶
    伊去大陸假結婚，事成後給伊八萬元，後來，陳賽金來台後
    ，並沒有與伊一同居住，陳賽金就去台北上班，之後，就再
    也沒有見面或聯絡等語（見本院卷第一百三十八頁），其在
    警詢中也自承：並沒有與陳賽金發生過性行為，當陳賽金來
    台辦好流動人口登記後，即被乙○○帶走等語（見吉安分局
    警卷第十二頁），且參之事後陳賽金亦確實因為在台從事非
    法打工，遭到強制出境，由此可佐證人丁○○所言非虛，二
    人並無實際上的同財共居的結婚行為無訛。又查，證人戊○○於本院中亦證述：是當到了大陸乙○○才跟伊講到辦理假
    結婚，後來，甲○○來台後，二人僅在一起一天，之後，甲○○就離開，二人就再也沒有聯絡等語（見本院卷第四十四
    頁），而證人甲○○於警詢中亦自承：伊與戊○○並沒有履
    行夫妻義務，在辦理結婚手續前，乙○○有跟伊講可以用假
    結婚來台灣玩一玩等語，顯見二人對於在大陸辦理結婚登記
    後並沒有夫妻共同居住之實的說詞，亦相互吻合，況且證人
    賴美妺即戊○○之女於偵查中亦指證：平日都是戊○○一人
    居住，獨居時間已超過十年，當戊○○娶回甲○○後，甲○○並沒有與戊○○共居，就自行走了等語（見偵查卷第三十
    一頁），益可佐證人戊○○所言應屬實在，稽上所述，本院
    審認丁○○及戊○○二人上開結婚應屬所謂的「假結婚」，
    堪予認定。
（三）又查，證人丁○○及戊○○均陳述被告承諾要給渠等數萬
      元的報酬，雖此情為被告所否認，但查，丁○○及賴清等
      人既為均孤苦年邁的長者，素與被告沒有仇怨，何須設辭
      誣陷之理，況且被告既非從事婚姻仲介的工作，豈會置其
      平日工作不顧，反而主動邀約戊○○齊赴大陸，並協助其
      娶妻事宜，在在與事理有違，從而，證人丁○○等二人所
      言被告曾應許給渠等報酬等情，應可採信，準此，倘若被
      告為介紹人或代辦結婚手續之人，被告卻不僅未向戊○○
      等人收取仲介報酬，反而甘願平白無故支付證人的旅費及
      數萬元的報酬，顯見被告當自知該等婚姻並不實在，而係
      另有所圖，始才會願意支付酬勞給戊○○等人。雖查，被
      告於本院中一直否認其有參與丁○○的上開假婚姻事件，
      但就此不僅為證人丁○○再三指證：被告確實有與綽號「
      老張」者教伊如何為假婚姻外，且有被告及丁○○二人所
      親書之婚姻委託契約書在卷可參，因此，倘若被告未參與
      其事，其又何須簽立該契約書，據此來表明其受丁○○之
      委託來出面代辦各項婚姻登記等手續，此亦非為被告事後
      所辯的其是簽立在空白的婚姻委託契約書，遭到他人誤用
      ，所能釋疑，被告就此之辯解，委不足採。綜上所述，本
      件罪證明確，被告上開所辯，均不足採，被告上開犯行，
      堪以認定，應予依法論科。
三、論罪科刑部分：
(一)按台灣地區與大陸地區人民關係條例第七十九條第一項處罰
    違反同條例第十五條第一款所定使大陸地區人民非法進入台
    灣地區罪，凡非經合法手續進入者皆包含之，使大陸地區人
    民以假結婚真入境之脫法方式，進入台灣地區，即該當此罪
    ，非以偷渡者為限（最高法院九十二年度台上字第四○號判
    決參照）。次按「大陸地區人民進入臺灣地區保證書」，其
    所載內容係保證人對於被保人來臺後負多項保證責任，如有
    違反，保證人願接受法令懲處等文字，固屬私文書（最高法
    院七十年台上字第二二一號判例意旨參照），惟查該保證書
    應送保證人或證明機關（構）辦理對保手續，保證書下方之
    「對保或證明機關（構）簽註意見欄」，係由辦理對保之派
    出所警勤區警員審核當事人資料後，將保證人是否虛設及擔
    任保證人之資格加註並核章，此觀大陸地區人民進入臺灣地
    區許可辦法第十五條、第十六條規定即明，故該保證書之「
    對保或證明機關（構）簽註意見欄」部分，係公文書之性質
    ，亦堪認定。再按被告犯罪後，台灣地區與大陸地區人民關
    係條例第七十九條第一項業於九十二年十月二十九日修正，
    同年月三十一日施行，該條項規定違反第十五條第一款規定
    者，處一年以上七年以下有期徒刑，得併科新台幣一百萬元
    以下罰金，是被告犯罪後法律已有變更，經比較新舊法結果
    ，以行為時之舊法有利於被告，依刑法第二條第一項後段規
    定，自應適用最有利於被告之舊法處罰。
（二）故核被告所為，係違反修正前台灣地區與大陸地區人民關
      係條例第十五條第一款規定，應依修正前同條例第七十九
      條第一項使大陸地區人民非法進入台灣地區罪處斷，及刑
      法第二百十六條、第二百十四條之行使使公務員登載不實
      文書罪。又被告就事實欄一之（一）犯行部分，與綽號「
      老張」者、丁○○、陳賽金；就事實欄一之（二）犯行部
      分，與戊○○、甲○○分別就上開犯行，有犯意聯絡及行
      為分擔，各為共同正犯。被告夥同丁○○等人於辦理不實
      之結婚登記後，復將內容不實之戶籍謄本、國民身分證持
      向花蓮縣警察局吉安、鳳林分局及入出境管理局行使，及
      將內容不實之陳賽金、甲○○等人之中華民國台灣地區旅
      行證交由渠等分別持向航警局證照查驗人員行使，其使公
      務員登載不實事項之低度行為，應為行使之高度行為所吸
      收，均不另論罪。其先後多次行使使公務員登載不實文書
      之犯行，時間緊接，目的同一，觸犯構成要件相同之罪名
      ，顯係基於概括犯意為之，應依連續犯規定論以一罪，並
      加重其刑。被告所犯上開二罪有方法目的之牽連關係，應
      從一較重之使大陸地區人民非法進入台灣地區罪處斷。
（三）爰審酌被告前開行為，足以影響政府機關對戶政管理、大
      陸地區人民入出境資料管理之正確性，竟圖個人私利，心
      存僥倖而夥同其他丁○○等人為前揭犯行，使丁○○、戊○○等人充當假丈夫以利大陸地區女子非法進入臺灣地區
      ，對國家治安破壞至鉅，且其犯罪後未能坦承犯行，未見
      悔意，惟其身有殘疾等一切情狀，量處如主文所示之刑，
      以儆效尤。
（四）按刑法關於沒收之規定，除違禁物必須沒收外，其餘均採
      得科主義，是法院對於供犯罪所用之物，沒收與否，本可
      自由裁量；如對得沒收之物未予沒收，尚不能認係違背法
      令（最高法院十九年上字第一六五一號、二十五年上字第
      一八九二號判例參照）。共犯丁○○等人所有之上開結婚
      公證書、海基會證明各一份，雖係渠等所有且供本件犯罪
      所用之物，惟非違禁物，且未扣案，又無證據證明仍屬存
      在，為免日後執行困難，爰不另宣告沒收，附此敘明。
據上論斷，應依刑事訴訟法第二百九十九條第一項前段，修正前
台灣地區與大陸地區人民關係條例第七十九條第一項，刑法第十
一條前段、第二條第一項後段、第二十八條、第五十六條、第二
百十六條、第二百十四條、第五十五條，罰金罰鍰提高標準條例
第一條前段，判決如主文。
本案經檢察官丙○○到庭執行職務。
中　　華　　民　　國　　94　　年　　10　　月　　20　　日
                        臺灣花蓮地方法院刑事第二庭
                       　   審判長法官  李  豫  雙
                             　　 法官  林  韋  岑
                              　　法官  俞  秀  美
上列正本證明與原本無異。
如對本判決不服，應於送達後10日內，向本院提出上訴狀。（應
抄附繕本）
                                書記官
中　　華　　民　　國　　94　　年　　10　　月　　21　　日
附錄本判決論罪之法律條文：
臺灣地區與大陸地區人民關係條例第15條第1款：
下列行為不得為之：
一、使大陸地區人民非法進入臺灣地區。
修正前臺灣地區與大陸地區人民關係條例第79條第1項：
違反第15條第1款規定者，處5年以下有期徒刑、拘役或科或併科
新臺幣50萬元以下罰金。
中華民國刑法第216條：
行使第二百十條至第二百十五條之文書者，依偽造、變造文書或
登載不實事項或使登載不實事項之規定處斷。
中華民國刑法第214條：
明知為不實之事項，而使公務員登載於職務上所掌之公文書，足
以生損害於公眾或他人者，處三年以下有期徒刑、拘役或五百元
以下罰金。
